臺灣高等法院高雄分院刑事判決　　　　　　　　　九十二年度上易字第一三四七號
　　上　訴　人　甲○○
　　即　被　告
　　選任辯護人　吳春生律師
　　　　　　　　吳俊昇律師
右上訴人因竊盜案件，不服臺灣屏東地方法院九十一年度易字第六四九號中華民國九
十二年七月二十九日第一審判決（起訴案號：臺灣屏東地方法院檢察署九十年度偵字
第六八一六號），提起上訴，本院判決如左：
      主  文
原判決關於甲○○部分撤銷。
甲○○共同連續竊盜，處有期徒刑壹年陸月。
    事  實
一、緣經濟部水利處第七河川局計劃在屏東縣東港鄉萬巒大橋上游進行疏濬延長工程
    （下稱萬巒大橋疏濬延長工程），於民國九十年七月六日，與正浩營造有限公司
    （下稱正浩公司）訂立工程契約，正浩公司於承攬上開工程後，再將土方及挖囤
    部分之工程（挖掘萬巒大橋下游之土石囤填於上游提防缺土處）轉包予阮建順施
    作，雙方約定施工現場砂石不得外運，而阮建順承包後，於同年十月間另與甲○
    ○合夥進行承包工程之施作，並自九十年十月二十一日起以日薪新臺幣（下同）
    四千元至四千五百元之工資僱用陳慶進、黃順生、陳正德、蔡同益駕駛拼裝車在
    萬巒大橋下游，由甲○○駕駛其所有之ＬＳ二八○○Ｆ二號挖土機在下游挖掘砂
    石，裝載於陳慶進等人所駕駛之車輛上載運至上游，再由阮建順在上游指揮其囤
    填在堤防缺土處。嗣因阮建順、甲○○發現前開按日計算之工資不敷成本支出，
    乃與前開司機約定自九十年十月二十四日起，改以每車次一百五十元計付工資，
    惟為補貼工資不足，應允司機每日得載運二車、每車約七立方公尺之砂石外運出
    售與他人。甲○○、阮建順（未據起訴）及蔡同益等三人，明知依契約規定施工
    現場砂石不得外運，竟基於共同意圖為自己不法所有之犯意聯絡，並基於概括之
    犯意，於九十年十月二十四日起至同年月二十七日，由甲○○將自上開萬巒大橋
    下游疏濬挖掘之砂石裝載於蔡同益所有之無牌拼裝車上（阮建順當時並不在挖掘
    砂石現場，而係在上游填土處），蔡同益除將砂石一車載運返回住處附近囤填，
    竊取國有河川砂石約七立方公尺外，另又以每車砂石一千五百元之價格透過綽號
    「明雄仔」之不詳姓名成年男子售予不知情之潘榮坤，並將砂石七車約四十九立
    方公尺載運堆置於其指定之屏東縣新埤鄉○○○段七一四地號土地，總計竊取國
    有河川砂石約五十六立方公尺（原起訴書記載蔡同益載運至七一四地號土地之砂
    石八車五十六立方公尺，連同其他不詳姓名者載運至該處共計九十立方公尺，尚
    有誤會），嗣於九十年十月二十七日十五時三十分許，蔡同益駕駛其所有之無牌
    拼裝車，載運上開萬巒大橋疏濬挖掘之砂石至屏東縣新埤鄉○○○段七一四地號
    土地時，為警查獲，並扣得甲○○上開挖土機及蔡同益所有之無牌拼裝車各一輛
    。
二、甲○○又承前開意圖為自己不法所有之概括犯意，並與蔡同益及其他不詳姓名年
    籍駕駛拼裝車之成年男子數人基於共同犯意聯絡（每一次竊取砂石時，只有甲○
    ○與另一司機在場，其他司機於該次均未參與實施竊盜，理由如後述(九)），於九
    十年十月二十六日（起訴書誤載為二十五日）至二十七日止，將自上開萬巒大橋
    疏濬挖掘之砂石，以每車一千元之價格（起訴書誤載為一千三百元）售予不知情
    之陳東岳，由甲○○將自上開萬巒大橋下游疏濬挖掘之砂石分別裝載於蔡同益或
    其他不詳姓名年籍成年男子數人所駕駛之拼裝車上，由蔡同益及該拼裝車司機數
    人分別載運砂石堆置於陳東岳指定之屏東縣萬巒鄉○○段八○四地號土地，共計
    出售二十一車，總計竊取國有河川砂石約一百四十七立方公尺，蔡同益則每車得
    五百元之代價。嗣於九十年十月二十八日蔡同益帶同警方至屏東縣萬巒鄉○○段
    八○四地號土地，而查獲該土地堆置砂石約一百四十七立方公尺。
三、案經屏東縣警察局屏東分局報告臺灣屏東地方法院檢察署檢察官偵查起訴。
    理  由
一、訊據上訴人即被告甲○○坦承在前開時地挖土情事，惟矢口否認有何共同竊盜犯
    行，辯稱：我也是作工，而在那邊挖土，至於挖土之後載去給誰我也不知道，因
    為阮建順有答應他們，我是下包，阮建順叫我挖我就挖，我是冤枉的云云。經查
    ：
  (一)正浩公司於九十年七月六日承攬萬巒大橋疏濬延長工程後，將土方及挖囤部分之
    工程（挖掘萬巒大橋下游之土石囤填於上游提防缺土處）轉包予阮建順施作，雙
    方約定施工現場砂石不得外運，而阮建順承包後，另於同年十月間與被告甲○○
    合夥進行承包工程之施作，由甲○○負責駕駛其所有之ＬＳ二八○○Ｆ二號挖土
    機在下游挖掘砂石，由阮建順在上游指揮囤填在堤防缺土處，而被告亦知悉現場
    砂石不得外運等情，業據被告於偵查中陳稱：「（施工內容是否有向你說土石不
    准外運？）有」、「我開挖土機，原先是阮建順出面向正浩營造轉包，轉包後我
    再與他合夥」等語（見偵查卷第三四頁反面第一、二行、第三五頁），且與證人
    即正浩公司負責人陳煥正、阮建順分別於偵查、原審證述情節相符（見偵查卷第
    三三頁反面最後一行、第三四頁、第三五頁反面第四行、最後一行、原審卷第六
    五頁），並有上開工程契約書可資佐證，堪認為真實。是雖被告於原審陳稱：是
    阮建順再轉包給我，我是第三包等語，惟其亦稱：「我的工資是跟阮建順一起算
    」等語（見原審卷第十四頁），核與阮建順於偵查中陳稱：「（你與甲○○合夥
    如何計算？）費用合算，工程款扣除後再除以天數均分」（見偵卷第三六頁倒數
    第三行），顯見被告與阮建順間係自九十年十月間起合夥共同承作，而非如被告
    於原審及於本院陳稱僅係下包，只是作工云云。
  (二)陳慶進、黃順生、陳正德、蔡同益係砂石車司機，於九十年十月二十一日起以日
    薪四千元至四千五百元不等之工資受僱於阮建順及甲○○，於前開處所負責將甲
    ○○挖掘起之砂石載運至上游，由阮建順在上游指揮其囤填在堤防缺土處，嗣因
    阮建順、甲○○發現載運費用太高不符成本，乃與渠等約定自九十年十月二十四
    日起，改以每車次一百五十元計付司機工資，並應允其每日得載運二車、每車約
    七立方公尺之砂石外運出售與他人，以補貼工資情事，亦經證人阮建順於偵查中
    證稱：「前三天是租工，後來是算趟」（見偵卷第三五頁反面第六行），證人陳
    慶進於原審證稱：「我與阮建順談工作內容及報酬，被告甲○○也在場，約定從
    橋下車土車到橋上作堤岸，我是從九十年十月二十一日開始作，．．一天領四千
    五百元，我找蔡同益、黃順生、陳正德一起作，我們是四個人一起，除非我們中
    間有人出了什麼狀況才會找人代替，前幾天都是算日的，好像是從二十四或二十
    五日之後就算趟的，一趟一百五十元」、「阮建順及被告甲○○叫我不要計較，
    如果有需要的話，他可以一、兩台送給我們」（見原審卷第四三、四四頁），證
    人黃順生於原審證稱：「大約做了一、兩天之後改算趟的，一趟一百五十元，是
    證人陳慶進與阮建順、甲○○講的」、「他們在談的時候我有聽到一天可以載一
    車出去，大概是說若有需要，一天可以載一、二台去處理」（原審卷第四四、四
    五）等語，及於本院證稱：「陳慶進就傳達下來一台車一百五十元，．．就說早
    晚要給我們各一台砂石給我們自己去賣」（本院卷第七三頁第七行）；證人蔡同
    益於本院證稱：「（何人答應把砂外運出售補貼工資？）中午、晚上各一台砂石
    給我們去處理，是中午的時候在涼亭那裡達成協議，那時有六、七人，有司機、
    我黃順生、陳慶進、被告、阮建順。當時是陳慶進與他們談的」等語（見本院卷
    第五二頁），再證人正浩公司負責人陳煥正亦於原審陳稱：「我聽阮建順說工錢
    前一、二天是算天的，後來不敷成本，才改算趟的，他們要算天或算趟對我沒有
    影響，是對阮建順有影響」（見原審卷第六五、六六頁），是由前開工程係阮建
    順向正浩公司承包後，嗣再與被告合夥，是被告與阮建順二人對於成本之計算與
    支出自有認識，此外，復參酌前開證人證言，及證人陳慶進於原審提出其上記載
    有「阮」、「甲○○」簽收之砂石運輸以日計算（租工一日）及以台數計算（運
    輸二十台）之估價單簽名資料（見原審卷第五一頁），是自可認定被告與阮建順
    對於司機運費之支出，將砂石載運外售，以補貼運費不足，已有竊盜之主觀犯意
    之認識與聯絡，否則何以被告會於有記載運輸台數之估價單上簽收？
  (三)雖證人阮建順於偵查中證稱：運費係由陳煥正來付等語，惟其亦稱：應係陳煥正
    付給我工程款等語（見偵查卷第三五頁反面第六、十一行），而證人陳慶進於原
    審亦證稱：「老闆是正浩營造廠，錢本來是要向公司拿．．」（見原審卷第四三
    頁），惟正浩公司已將該工程土方及挖囤之工作轉包與阮建順，再由阮建順與被
    告合夥進行，並由該二人找陳慶進等人載運砂，已如前述，則就系爭工程而言，
    陳煥正負有支付工程款予阮建順之義務，而被告及阮建順負有支付載運運費予砂
    石車司機之義務，蓋陳慶進、黃順生等人之僱佣人非正浩公司，而係被告及阮建
    順。是阮建順、陳慶進前開證詞尚不足為有利於被告之認定。
  (四)被告與阮建順及前開司機固有每日將砂石載運一、二台外售，以補貼工資不足之
    事先共同認識，惟證人陳慶進於原審證稱：「結果他們也沒有送給我，我沒有把
    土載到外面去」（見原審卷第四四頁第六、七行），證人黃順生於原審及本院亦
    分別證稱：我沒有載出去賣（見原審卷第四四頁最後一行、本院卷第七三頁），
    足見該二人並未實際參與竊取砂石之行為，此外復無其他積極證據足資證明該二
    人有將砂石外售，是尚難以該二位司機事前曾參與如何補貼運費之協議，即遽認
    其有共同竊盜之行為。至於司機陳正德部分，經本院傳訊未到庭，而公訴人就此
    亦未舉證證明，其有參與將砂石外售之竊盜行為，故此部分並無證據足以證明，
    併此敘明。
  (五)被告於九十年十月二十四日至二十七日曾自上開萬巒大橋下游疏濬處挖掘砂石裝
    載於蔡同益所有之無牌拼裝車上，而蔡同益除將其中一車砂石約七立方公尺載運
    返回住處附近囤填，另以每車砂石約七立方公尺一千五百元之價格透過綽號「明
    雄仔」之不詳姓名成年男子介紹售予不知情之潘榮坤，載運堆置共約七車砂石四
    十九立方公尺於潘榮坤指定之屏東縣新埤鄉○○○段七一四地號土地，總計竊取
    國有河川砂石約八車五十六立方公尺等情，已據原審同案被告蔡同益於偵查中陳
    稱：「我約自二十四日起，二十四日載一車，二十五日載二車、二十六日載二車
    、二十七日亦載二車，我家亦有偷一車放在旁邊地上」等語，及於原審審理時陳
    稱：「我大約二十四日開始至二十七日載七車到七一四地號的土地，二十四日還
    有運一車回去家附近倒」等語（見偵查卷第五頁、原審卷第一○九頁），此外，
    復有蔡同益於九十年十月二十七日十五時三十分許駕駛其所有之無牌拼裝車在上
    開土地為警查獲之照片十八幀及經濟部水利處第七河川局執行違反水利法規現場
    取締紀錄一份附卷可稽（見警卷第十、十九至二八頁）。足見被告有挖土予蔡同
    益對外販售，以補貼其工資之不足。是就此部分被告與蔡同益、阮建順有共同竊
    盜之犯意聯絡及行為分擔（即所謂共謀共同正犯）。至於前開取締紀錄上雖記載
    堆置砂土約九十立方公尺，惟該紀錄係以目測方式丈量，並無準確計算，而證人
    蔡同益亦於原審陳稱：不知有無其他人去七一號地號倒，這個地點是「明雄」告
    訴我要怎麼去的（見原審卷第一○九頁），是尚難以前開目測方式或另有人倒砂
    石於該處即遽而認定係被告、阮建順等人所為。故起訴書上記載竊取之砂石共九
    十立方公尺尚有誤認。
  (六)雖被告、蔡同益、阮建順就(五)所述之竊盜行為有共同犯意聯絡，惟實施竊盜當時
    阮建順並未在現場情事，業據證人陳慶進、蔡同益及黃順生等人分別於原審及本
    院證稱：挖土時阮建順並未在現場，一個在上游，一個在下游，阮建順係在土尾
    負責填平等語（見原審卷第四十三頁最後一行、本院卷第五一頁、七四頁第三至
    五行），足見阮建順於被告挖土予蔡同益載運外售而竊取砂石時，並未在現場實
    施竊盜行為，尚難遽認係結夥三人以上竊盜。再從前開警卷所附照片，雖於挖土
    現場有二台砂石車等候，於前開七一四地號查獲地點亦有二台砂石車，而由該二
    幀照片中可知其中二台相同，另二台藍色砂石車則不同，惟前開實施竊盜挖土時
    之照片，雖有二部車及被告在場，然因其中一部車無從得知是否有竊盜砂石外售
    之行為（如前開證人黃順生所述其有載土，但未外售），自無從論以當場實施竊
    盜行為者有三人，而論以結夥三人竊盜。至於在查獲地雖有另一部藍色砂石車，
    可見參與竊盜之行為者，尚可能有其他不詳姓名之成年砂石車司機者，惟亦無從
    證明渠等於挖土竊盜當時在場且有三人以上，是亦難以此論以結夥三人以上竊盜
    。
  (七)蔡同益於九十年十月二十八日帶同警方至陳東岳所有之屏東縣新萬巒鄉○○段八
    ○四地號，而查獲該土地堆置砂石約一百四十七立方公尺情事，已經原審同案被
    告蔡同益於偵查中供稱：九十年年十月二十六日，因被告甲○○所指示路線，而
    載運自上開萬巒大橋疏濬挖掘之砂石二車，一車約六至七立方公尺，堆置於屏東
    縣新萬巒鄉○○段八○四地號土地，其堆置時已有他人堆置之砂石，其每車可得
    五百元之代價，其載運第二車時，車子陷在現場，陳東岳當時在場，曾聽他人說
    賣土價款係被告甲○○收取等語（見偵查卷第二一至二三、四九頁），另證人陳
    東岳亦於偵查中證稱：「九十年十月底我在去我田的路上看到一台拼裝車載運廢
    土，．．他向我說一車一千三百元，．．他就直接傾倒在我的土地上，約過一個
    小時第二車又來傾倒，．我計算是二十一車」、「（是否甲○○有到你家？）經
    過我當庭觀察，他好像就是在九十年十月二十九日騎機車到我家的那個人，他說
    一車五百元，且叫我說只載運十二車」等語（見偵查卷四八至五十頁）；於原審
    審理中證稱：對於載運砂石之人無印象，不認得是否在場，無法確定該名收錢男
    子是否為在庭之被告，但肯定十月二十九日上午該男子至其家中並非談選舉之事
    ，而是講買土之事等語（見原審卷第四五至四六、六五至六六頁），此外，復有
    海案巡防總局屏東機動查緝隊地檢署二九五專案取締破壞國土勘察紀錄表一份及
    照片三幀在卷可稽（見偵查卷第十五至十六頁）。綜合證人蔡同益、陳東岳於偵
    查及原審所述，顯見蔡同益係因被告指示，始於九十年十月二十六日載運砂石二
    車至屏東縣萬巒鄉○○段八○四地號土地，而約定每車可得五百元價款，又在蔡
    同益載運砂石於該處前，亦已有其他不詳姓名年籍之成年男子數人載運砂石至該
    處堆置，每車約七立方公尺，先後共計二十一車，為一百四十七立方公尺，被告
    亦於事後即九十年十二月二十七日至該土地向陳東岳收取買土價款一萬九千元，
    連同陳東岳前已給付某不詳姓名拼裝車司機之三千元，總計買土價款為二萬二千
    元，是被告甲○○、蔡同益及其他不詳姓名年籍之成年男子數人，共同竊取砂石
    販售予陳東岳欲獲利一事，應堪認定。
  (八)雖被告辯稱：是阮建順叫我挖，我就挖云云，惟砂石車司機蔡同益如何前往前開
    八○四地號土地係被告告知等情，已經蔡同益陳述如前，且被告於偵查中亦不否
    認事後曾至陳東岳住處，雖其先於偵查中陳稱：九十年十月二十九日早上至證人
    陳東岳住處找其聊天，關於選舉之事（見偵查卷第四九至五十頁）；於原審審理
    中，改稱：其不認識證人陳東岳，九十年十月二十九日去找證人陳東岳，問他土
    向誰買、誰載去，要據實說等語（見原審卷第十四頁），又改稱：九十年十月二
    十九日係為選舉之事去找至證人陳東岳等語（見原審卷第一一○頁），惟若被告
    未參與販賣砂石予陳東岳行為，何以前往不認識之陳東岳住處？且其前後所述亦
    不一致，且不合常理？此外，亦無其他證據足資證明阮建順有共同參與此部分之
    竊取砂石販售行為，被告所辯自不足採。
  (九)依證人陳東岳所述，載運至其處所之砂石車固可能有三台以上，惟並無證據證明
    該數部砂石車實施竊盜挖土時均同時在場，而達三人以上，可見參與此部分竊盜
    之行為者，尚可能有其他不詳姓名之成年砂石車司機者，惟亦無從證明渠等於挖
    土竊盜當時在場且有三人以上，是亦難以此論以結夥三人以上竊盜。
  (十)綜上，被告所辯係卸責之詞，不足採信。本件事證明確，被告犯行應堪認定。
二、核被告所為，係犯刑法第三百二十條第一項之竊盜罪。被告與蔡同益及阮建順間
    就犯罪事實一部分（阮建順為共謀共同正犯，其推由他人竊盜，無行為分擔，不
    構成結夥三人以上竊盜），被告與蔡同益及其他不詳姓名砂石車司機間就犯罪事
    實二部分（因每次竊取砂石時，只有被告與另一司機在場，其他司機於該次均未
    參與實施竊盜行為，故不構成結夥三人以上竊盜），分別有犯意聯絡及行為分擔
    ，各為共同正犯。被告先後多次挖取砂石出售或節省工資之行為，時間緊接，手
    段相同，且係觸犯基本構成要件相同之罪名，顯係基於概括犯意為之，應依連續
    犯之規定論以一罪。公訴人就犯罪事實一部分，認被告係與蔡同益、不詳姓名成
    年人共同竊取九十立方公尺砂石載運至糞箕湖段第七一四地號土地，涉犯刑法第
    三百二十一條第一項第四款之結夥三人以上竊盜罪，惟阮建順係為共謀共同正犯
    已如前述，公訴人未予論及係有疏漏。再前開土地堆置之砂石是否達九十立方公
    尺，取締單位僅係依目測方式，尚難遽認該數量為真，已如前述，且縱為真，則
    除蔡同益載運至該處之七車，共約四十九立方公尺外，其餘之數量，並無證據足
    資證明係與被告、蔡同益及阮建順有犯意聯絡之人所載運堆置，且阮建順固然與
    被告甲○○、蔡同益為共同正犯，惟阮建順於實施挖土竊取行為時並不在場，已
    如前述，則被告此部分之竊盜行為，尚與結夥三人以上竊盜罪之構成要件不合，
    自不應令其負結夥三人以上竊盜罪責，公訴意旨認被告涉犯此罪嫌，尚非可採，
    惟其起訴之基本社會事實同一，起訴法條應予變更。至於被告甲○○、蔡同益就
    與其他不詳姓名年籍成年男子數人，就犯罪事實二部分，亦無法遽以認定係結夥
    三人以上竊盜，亦已如前理由一(九)所述，公訴人認此部分亦構成結夥三人以上竊
    盜，尚有未洽，惟其起訴之基本社會事實相同，本院自得予以變更起訴法條。
三、原審以被告罪證明確予以論罪科刑，固非無見。惟查：(一)原審於事實欄及理由三
    認定被告就犯罪事實二部分，與阮建順、蔡同益及不詳姓名年籍成年男子結夥三
    人以上竊盜，惟於理由(五)４則認係被告、蔡同益及其他不詳姓名年籍成年男子共
    同竊盜，其事實與理由、理由與理由間之記載顯有矛盾。(二)被告就犯罪事實二部
    分，係犯普通竊盜罪，已如前理由一(九)所述，原審所認，尚有誤會。被告上訴意
    旨以：我只是替阮建順做工，阮建順叫我挖哪裡，我就挖，他叫我將砂石挖給砂
    石車載走，我是冤枉等語，否認犯行，雖無理由，惟辯護意旨所認被告犯行僅構
    成普通竊盜罪，此部分為有理由，是原判決既有前開可議之處，自應由本院將原
    判決關於被告部分予以撤銷改判。爰審酌近年台灣河川砂石遭不法之徒嚴重盜採
    ，導致橋基裸露，嚴重危及河川橋樑之安全者比比皆是，而被告明知其施作萬巒
    大橋工程，為公共工程及國有河川砂石，自不得將砂石外運，竟為謀一己私利，
    為圖減省雇工開支，竟將國有河川砂石視為己用，利用承作工程之機會予以盜採
    、載運及出售該盜採之砂石謀利，惡性非輕，嚴重影響河川土石水流環境，進而
    損及橋樑結構安全，而有害及人民生命財產安全之虞，對於公共安全之危險性至
    大且鉅，且於警、偵訊、原審審理及本院審理中一再否認犯行，飾詞狡辯掩飾罪
行，並於事後至不知情之陳東岳住處希圖脫免罪責，犯後態度非佳，毫無悔意，
    惟念及其所竊取之砂石數量及尚未造成任何具體危害等一切情狀，量處有期徒刑
    一年六月。被告雖於本院表示給予自新機會，惟其犯後仍不知悔改，一再將責任
    推予阮建順，無承擔錯誤之勇氣，無從讓本院明瞭其已深具悔意，日後無再犯之
    虞，且衡之本件盜採砂石之犯罪情節嚴重影響河川土石環境及橋樑結構安全，一
    旦造成災害，將損失多少人命，又被告自警訊、偵查至法院審理過程中均飾詞狡
    辯，故本院認不宜予以宣告緩刑，併此敘明。
四、至扣案之挖土機、無牌拼裝車各一台雖分別為被告甲○○、蔡同益所有，且係供
    犯竊盜罪所用之物，然該車價值甚鉅，倘予沒收，有違比例原則，爰不予宣告沒
    收。
據上論結，應依刑事訴訟法第三百六十九條第一項前段、第三百六十四條、第二百九
十九條第一項前段、第三百條，刑法第二十八條、第五十六條，刑法第三百二十條第
一項，罰金罰鍰提高標準條例第一條前段，判決如主文。
本案經檢察官劉文水到庭執行職務。
中      華      民      國    九十三    年      一    月      八      日
                          臺灣高等法院高雄分院刑事第二庭
                                  審判長法官  林正雄
                                        法官  黃壽燕
                                        法官  黃蕙芳
右正本證明與原本無異。
不得上訴。
                                  法院書記官  郭蘭蕙
中      華      民      國    九十三    年      一    月      八      日
附錄：本判決論罪科刑法條：
中華民國刑法第三百二十條
 (普通竊盜罪、竊佔罪)
意圖為自己或第三人不法之所有，而竊取他人之動產者，為竊盜罪，處五
年以下有期徒刑、拘役或五百元以下罰金。
意圖為自己或第三人不法之利益，而竊佔他人之不動產者，依前項之規定
處斷。
前二項之未遂犯罰之。
